【裁判字號】    98,金重訴,19
【裁判日期】    990125
【裁判案由】    銀行法
【裁判全文】
臺灣臺北地方法院刑事判決            98年度金重訴字第19號
    公  訴  人  臺灣臺北地方法院檢察署檢察官
    被      告  乙○○
    選任辯護人  楊川上律師
    被      告  丙○○
                丁○○
                甲○    41歲.
    上3 人共同
    公設辯護人  沈芳萍
    被      告  戊○○
    選任辯護人  陳文元律師
                陳哲民律師
上開被告等因違反銀行法案件，經檢察官提起公訴（九十八年度
偵字第五三九七號、第一七三四○號），本院判決如下：
    主  文
乙○○共同法人行為負責人違反除法律另有規定者外，非銀行不
得辦理國內外匯兌業務規定，處有期徒刑壹年捌月，緩刑伍年，
並應向公庫支付新臺幣貳拾萬元。
丙○○共同法人行為負責人違反除法律另有規定者外，非銀行不
得辦理國內外匯兌業務規定，累犯，處有期徒刑拾月。
丁○○共同法人行為負責人違反除法律另有規定者外，非銀行不
得辦理國內外匯兌業務規定，處有期徒刑拾月，緩刑肆年，並應
向公庫支付新臺幣拾萬元。
甲○共同法人行為負責人違反除法律另有規定者外，非銀行不得
辦理國內外匯兌業務規定，處有期徒刑壹年捌月，緩刑伍年，並
應向公庫支付新臺幣貳拾萬元。
戊○○共同法人行為負責人違反除法律另有規定者外，非銀行不
得辦理國內外匯兌業務規定，處有期徒刑伍月，緩刑貳年。
    事  實
一、丙○○前於民國九十三年間，因違反商標法案件，經臺灣基
    隆地方法院以九十三年度易字第三○四號判處有期徒刑五月
    確定，並於九十四年三月十日易科罰金執行完畢。
二、乙○○為勁聯國際通運公司（址設臺北市○○○路○段三七
    二巷二七弄五號一樓，下稱勁聯公司）之負責人，甲○為乙○○之配偶，另在大陸地區開設友聯公司，丙○○、丁○○
    、戊○○則分別受僱任職在勁聯公司，乙○○、丙○○、丁○○、戊○○、甲○、真實姓名年籍不詳之大陸地區人民即
    友聯公司成年員工及劉逢名（經檢察官另行偵辦，劉逢名參
    與時間為九十六年年底起至九十八年二月間）均明知除法律
    另有規定者外，非銀行業者不得辦理國內外匯兌業務，竟共
    同基於辦理臺灣地區與大陸地區間新臺幣與人民幣匯兌業務
    之犯意聯絡及行為分擔，自九十六年年中某時起至九十八年
    二月十九日為警查獲止，利用經營報關業務之便，陸續接受
    臺灣地區及大陸地區不特定之客戶委託匯款至指定之大陸地
    區金融機構或給付指定之對象，及應大陸地區客戶之委託，
    匯款至指定之國內金融機構帳戶或給付指定之對象，而未經
    許可擅自以如附表一所示之方式辦理國內外匯兌業務，並從
    中賺取手續費用，期間因辦理國內外匯兌業務而有含如附表
    二所示之匯款紀錄，嗣因警追查李坤岳為首臺灣地區詐騙集
    團之車手成員（業經檢察官另案以九十七年度偵字第一一九
    三一號、第一四四五九號提起公訴）款項流向而循線於九十
    八年二月十九日下午四時許，在勁聯公司上址辦公處所扣得
    匯款傳真單及存摺明細影本三十五張、記帳本三本、帳戶名
    冊十九張、匯款單正本一千六百七十五張（即如附表二所示
    之匯款記錄），始查悉上情。
二、案經臺北市政府警察局移請臺灣臺北地方法院檢察署檢察官
    偵查起訴。
    理  由
一、被告乙○○、丙○○、丁○○、戊○○、甲○對於公訴人所
    提之證據資料及以下本院作為判斷依據之各項證據資料，均
    同意或不爭執其證據能力，本院審酌該等言詞供述及書面作
    成時之情況認為適當，均無不宜作為證據之情事，依刑事訴
    訟法第一百五十九條之五規定，均得作為證據。
二、上開犯罪事實，業據被告乙○○、丙○○、丁○○、戊○○
    、甲○分別於偵查及本院審理中坦白承認，核與證人李坤岳
    、黃嘉瑋、劉珈銘、吳鐵城、顏光福證述情節大致相符，並
    有如犯罪事實欄所示之扣案證物、臺北富邦銀行松南分行九
    十八年九月二十四日函覆資料、本院勘驗筆錄、吳鐵城所經
    營豐溢鞋業股份有限公司匯款單據（見臺灣臺中地方法院檢
    察署九十七年度偵字第二七二六一號卷第二九至三二頁）、
    李坤岳相關交易明細在卷可資佐證，被告乙○○、丙○○、
    丁○○、戊○○、甲○自白核與事實相符，本件事證業已明
    確，被告乙○○、丙○○、丁○○、戊○○、甲○犯行均堪
    以認定。
三、核被告乙○○、丙○○、丁○○、戊○○、甲○所為，均係
    違反銀行法第二十九條第一項之規定，而應以銀行法第一百
    二十五條第一項前段之規定論處。而被告乙○○、丙○○、
    丁○○、戊○○、甲○本案違反銀行法第二十九條第一項之
    犯行，其本質即有反覆繼續為之的性質，是以被告被告乙○○、丙○○、丁○○、戊○○、甲○反覆所為本案行為，應
    係基於一個經營業務目的所為之數次交易行為，乃集合犯，
    因此應包括以一罪論。本案檢察官雖僅就如附表二編號一號
    至一六四五號所示部分及自九十六年十二月三日起至九十七
    年十二月止非法辦理國內外匯兌業務之部分提起公訴，然本
    案被告乙○○、丙○○、丁○○、戊○○、甲○非法辦理國
    內外匯兌業務之起迄點係自九十六年年中至九十八年二月十
    九日為警查獲時止及起訴書附表尚漏載如附表二編號一六四
    六號至一六七五號之部分，業據被告乙○○、戊○○於本院
    審理中陳明可據，並有相關匯款單正本扣案可佐，惟上開部
    分與前開經檢察官起訴部分有集合犯之一罪關係，且經本院
    當庭告知被告被告乙○○、丙○○、丁○○、戊○○、甲○
    ，本院自應併與審理。另被告丙○○前所受有期徒刑之宣告
    及執行完畢之情如犯罪事實欄所載，有臺灣高等法院被告全
    國前案紀錄表一份在卷可參，被告丙○○於有期徒刑執行完
    畢後五年內再犯本案有期徒刑以上之罪，為累犯，應依刑法
    第四十七條第一項之規定加重其刑。按銀行法第一百二十五
    條第二項之規定，因係處罰法人之行為負責人，故有刑法第
    二十八條共同正犯及第三十一條無特別身份人與有特別身份
    人共犯之適用，此與稅捐稽徵法第四十七條第一款將納稅義
    務人之公司之責任，基於刑事政策考慮，於其應處徒刑範圍
    內，轉嫁於公司負責人之代罰情形有別；按銀行法第一百二
    十五條第三項規定，法人犯前二項之罪者，處罰其行為負責
    人，係指因法人負責人有違反銀行法第二十九條第一項規定
    之行為，始予以處罰，並非代罰或轉嫁性質，因此，凡參與
    吸金決策之法人董事長或董事，固應論以銀行法第一百二十
    五條第一項之罪責，而知情承辦或參與吸收資金業務之職員
    ，茍與法人之行為負責人或董事有犯意聯絡或行為分擔，刑
    法第三十一條第一項規定，亦應論以該罪之共同正犯，最高
    法院著有九十八年臺上字第三六二一號、九十三年臺上字第
    四一五六號裁判要旨可參，本案任職勁聯公司被告丙○○、
    丁○○、戊○○及真實姓名年籍不詳之友聯公司成年員工、
    劉逢名與身為勁聯公司、友聯公司行為負責人之被告乙○○
    、甲○，就上開犯行有犯意聯絡及行為分擔，為刑法第三十
    一條第一項之共同正犯，被告丙○○、丁○○、戊○○部分
    均依同項後段規定減輕其刑。再被告戊○○就本案於偵查中
    供述與案情有重要關係之待證事項，因而使檢察官得以追訴
    本案之其他正犯，並經檢察官事先同意適用證人保護法第十
    四條第一項規定減輕其刑等情，分有相關偵訊筆錄在卷可參
    ，爰依證人保護法第十四條第一項之規定就被告戊○○部分
    遞減輕其刑。又被告乙○○、丙○○、丁○○、戊○○、甲○均因一時短於思慮而為本案犯行，並斟酌全案情節，被告
    乙○○、丙○○、丁○○、戊○○、甲○上開犯行並未產生
    重大之損害，倘處以上開罪名最輕本刑，猶嫌過重，顯為情
    輕法重，被告乙○○、丙○○、丁○○、戊○○、甲○本案
    犯罪既有前開顯可憫恕之處，爰依刑法第五十九條規定減輕
    其刑、遞減輕其刑。爰審酌本案被告乙○○、丙○○、丁○○、戊○○、甲○分於偵查中及本院審理中坦白承認犯行，
    被告戊○○於偵查中復配合檢察官偵查犯罪，犯後態度良好
    ，另參以參與犯罪程度，被告乙○○、甲○之惡性顯較被告
    丙○○、丁○○為重，且慮及本案犯行發生之時空背景、被
    告乙○○、丙○○、丁○○、戊○○、甲○之犯罪目的、動
    機、手法等情狀，分別量處如主文所示之刑。另被告乙○○
    、丁○○、戊○○、甲○前均未曾因故意犯罪受有期徒刑以
    上刑之宣告，有臺灣高等法院被告前案紀錄表在卷可稽，且
    被告乙○○、丁○○、戊○○、甲○於本院審理中亦表明悔
    意，本院信被告乙○○、丁○○、戊○○、甲○經此教訓當
    知所警惕而無再犯之虞，本院因認對其所宣告之刑，以暫不
    執行為適當，爰併予宣告緩刑如主文所示，並命被告乙○○
    、丁○○、甲○分向公庫支付如主文所示之金額，以啟自新
    。
據上論斷，應依刑事訴訟法第二百九十九條第一項前段，銀行法
第一百二十五條第一項前段、第三項，刑法第十一條前段、第二
十八條、第三十一條第一項、第四十七條第一項、第五十九條、
第七十四條第一項第一款、第二項第四款，證人保護法第十四條
第一項，判決如主文。
本案經檢察官鄭深元到庭執行職務
中    華    民    國    99    年    1     月    25    日
                        臺灣臺北地方法院刑事第八庭
                            審判長法  官   陳興邦
                                  法  官   蘇嘉豐
                                  法  官   唐于智
上正本證明與原本無異。
如不服本判決，應於判決送達後10日內，向本院提出上訴狀。
                                  書記官   陳家欣
中    華    民    國    99    年    1     月    25    日
附表一（經營國內外匯兌業務之方式）
┌──┬─────┬──────────────────────────┐
│編號│匯兌方向  │匯兌方式                                            │
├──┼─────┼──────────────────────────┤
│1   │新臺幣換人│於每日上午十一時三十分前，由大陸地區之友聯公司員工以│
│    │民幣      │電腦連線方式或電話方式報價（即人民幣兌換新臺幣匯率）│
│    │          │，國內客戶於詢問匯價後，如有意委託匯款至指定之大陸地│
│    │          │區金融機構或給付指定之對象，即由丙○○、丁○○及龐淑│
│    │          │華等人在臺灣地區接受上開客戶之委託，並電話聯絡友聯公│
│    │          │司人員，由友聯公司指示客戶將新臺幣款項存入或匯入友聯│
│    │          │公司指定之帳戶，再由客戶傳真匯款單表明業已完成匯款動│
│    │          │作，並指定收受人民幣之大陸地區金融機構或給付指定之對│
│    │          │象，友聯公司則於扣除手續費（即報價與實際匯價間之差額│
│    │          │）後，匯款等值之人民幣至客戶指定之大陸金融機構帳戶或│
│    │          │支付人民幣予客戶指定之對象。                        │
├──┼─────┼──────────────────────────┤
│2   │新臺幣換人│由熟識之客戶（含吳鐵城所經營之豐溢鞋業股份有限公司在│
│    │民幣      │內）直接撥打乙○○或甲○之行動電話並問明匯價，乙○○│
│    │          │再指示客戶匯款至其個人或丙○○設於臺北富邦銀行松南分│
│    │          │行帳戶或指定之帳戶，再由戊○○於每日下午四時確認匯款│
│    │          │情形，以電話或傳真文件與在大陸地區之乙○○或甲○確認│
│    │          │客戶已將新臺幣款項匯入上開帳戶，乙○○或甲○即指示友│
│    │          │聯公司員工將等值人民幣，匯款至客戶指定之大陸金融機構│
│    │          │帳戶或支付人民幣予客戶指定之對象。                  │
├──┼─────┼──────────────────────────┤
│3   │人民幣換新│由乙○○或甲○在大陸地區接受在大陸地區工作之臺灣地區│
│    │臺幣      │人士或其他客戶（含劉逢名在內，經檢察官另行偵辦）之委│
│    │          │託，收受客戶之人民幣現金，或指示客戶將人民幣款項存入│
│    │          │或匯入乙○○、甲○所指定之金融機構帳戶後，再以電話或│
│    │          │傳真文件指示戊○○等人將扣除手續費後之等值新臺幣，匯│
│    │          │款或轉存入客戶指定之國內金融機構帳戶，或提領新臺幣現│
│    │          │金交付予客戶指定之對象。                            │
│    │          │                                                    │
└──┴─────┴──────────────────────────┘
附表二（扣案匯款單正本一千六百七十五張，另以EXCEL 檔製作
）
附錄本案論罪法條
銀行法第29條第1項
除法律另有規定者外，非銀行不得經營收受存款、受託經理信託
資金、公眾財產或辦理國內外匯兌業務。
銀行法第125條
違反第29條第1 項規定者，處3 年以上10年以下有期徒刑，得併
科新臺幣1000萬元以上2 億元以下罰金。其犯罪所得達新臺幣1
億元以上者，處7 年以上有期徒刑，得併科新臺幣2500萬元以上
5 億元以下罰金。
經營銀行間資金移轉帳務清算之金融資訊服務事業，未經主管機
關許可，而擅自營業者，依前項規定處罰。
法人犯前二項之罪者，處罰其行為負責人。

司法院資訊處製作；財團法人民間司法改革基金會備份。
